【裁判字號】    94,訴,1198
【裁判日期】    950104
【裁判案由】    給付借款
【裁判全文】
臺灣臺南地方法院民事判決              94年度訴字第1198號
原      告  甲○○
被      告  丙○○
訴訟代理人  丁○○
上列當事人間94年度訴字第1198號給付借款事件，本院於中華民
國94年12月21日言詞辯論終結，判決如下：
      主      文
原告之訴駁回。
訴訟費用由原告負擔。
      事實及理由
一、原告起訴主張：被告於民國（下同）90年9月30日，執其簽
    發91年12月31日期支票向原告借款新台幣（下同）500,000
    元，原告以轉帳方式交付前述款項，在上開支票尚未提示兌
    現時，被告將支票取回，另交付其所簽發2張共500,000之支
    票，復在尚未兌現時取回，再簽發2張面額各250,000元之支
    票（如附表編號1、2），將原支票換回，嗣於92年6月1日向
    原告借款30,000元，同年6月19日再向原告借款100,000元，
    9月19日又借款50,000元，共180,000元，並簽發面額
    150,000元之支票交付（如附表編號3），系爭3張支票屆期
    經提示竟不獲兌現，支票及退票理由單原本經被告於93年7
    月8日請求原告先讓其取回作退補手續，以免被列為拒絕往
    來戶，但被告事後卻拒絕還款。為此依借款返還請求權提起
    本訴，並聲明：被告應給付原告650,000元，及自附表所示
    發票日起至清償日止，按週年利率百分之5計算之利息。
二、被告則以：按債權人已將債權證書交還者，依民法第325條
    第3項規定既推定債之關係消滅，若債權人主張債權證書之
    交還，並非由於債權消滅之故，則其就此事實應舉證責任，
    不得仍命債務人就其債務已經清償之事實舉證。本件原告起
    訴狀謂本件為借款返還請求權，但原告早已將原告起訴狀附
    表所列3張支票交還被告，交還之原因為已清償債務，因此
    原告與被告之間已無債權債務關係存在，其提出本件訴訟，
    本無理由。另本件原告曾向鈞院簡易庭以給付票款為由提起
    訴訟，經該庭以94年度南簡字第760號判決認「原告主張其
    因系爭支票屆期未獲付款，而向被告即發票人行使追索權，
    請求被告給付票款，惟無法提出系爭支票之原本，且對其已
    將系爭支票交付予被告占有之事實並不爭執，其雖主張交付
    系爭支票給被告之原因係應被告要求，由被告取回作退補手
    續，並非交還票據之意思，惟被告對原告此部分之主張則予
    以否認，原告自應就此有利之事實舉證以證明之，原告既未
    能證明交付系爭支票予被告並非交還票據之意思，則應認其
    已喪失對系爭支票之占有。揆諸前揭說明，原告既已喪失系
    爭支票之占有，自不能行使系爭支票之權利，被告所辯自為
    可採。」，由上揭事實及民法上開規定足以認定原告對被告
    主張上述借款債權已消滅等語，並聲明：如主文所示。
三、原告主張被告先後於90年9月30日、92年6月1日、6月19日、
    9 月19日共向其借款650,000元，該3張支票為清償系爭借款
    所簽發，原告復於93年7月8日將系爭支票及退票理由單交由
    被告取回之事實，為兩造所不爭執，並有支票及退票理由單
    影本各3紙可證，應堪信為真實。
四、被告雖對上開事實不爭執，惟辯稱系爭債務均已清償，否則
    原告不會將支票還給被告等語，經查：
（一）按債權證書之返還，通常須在清償債務之後，故已返還債
      權證書者，推定其債之關係已消滅，此民法第325條第3項
      所由設。本件原告借款予被告時，並未書立借據等債權證
      書，應可認為被告簽發之支票是作為借款債權證書暨還款
      之用。原告已將支票及退票理由單原本返還被告，此事實
      為原告所不爭執，則依上開規定，應可推定債務關係已歸
      消滅。惟該條文之推定並非不得舉反證推翻，原告主張是
      因避免被告因退票而成為拒絕往來戶，所以應被告之要求
      同意支票及退票理由單由被告取回供註銷退票記錄，並非
      債務已清償或消滅等語，並提出與訴外人乙○○於93年11
      月24日及93年12月1日電話錄音及譯文以資證明，惟為被
      告所否認，觀諸錄音帶譯文中僅有乙○○提及「雙方如果
      是借貸關係喔，當然這個是一定要釐清楚」、「要是他親
      口向您借的，這不是很好，我一定要叫他還給您」，尚難
      認第三人乙○○就原告主張「被告為避免成為拒絕往來戶
      ，請求原告返還支票俾其得註銷退票記錄」等情，為原告
      有利之證明，是原告上開主張，已非無疑。
（二）次查，原告自承於90年9月30日貸與被告500,000元，被告
      簽發91年12月31日之支票交付為憑，在尚未提示兌現時，
      被告又將支票取回，另外簽發2張共500,000元之支票，復
      在未兌現時取回，再簽發2張面額各250,000元之支票以供
      清償，可見被告屢次於支票無法兌現欲取回支票之際，原
      告均會要求被告簽發同額之票據交付以為憑證，若如原告
      所稱此次支票僅予被告取回供註銷退票記錄之用，何以未
      同樣要求被告另簽發支票代替，以求明確？由此亦可認原
      告主張返還支票僅為讓被告註銷退票記錄云云，亦不足採
      信。
（三）雖原告主張被告抗辯系爭借款己清償，即應就此為舉證云
      云，然按「債權人已將債權證書交還者，依民法第325條
      第3項規定既推定債之關係消滅，若債權人主張債權證書
      之交還，並非由於債權消滅之故，則其就此事實應舉證責
      任，不得仍命債務人就其債務已經清償之事實舉證。」最
      高法院70年度台上字第2848號判決可資參照。原告既未就
      債權證書即支票之返還並非因債權消滅之故提出證明，揆
      諸前開說明，被告自無就其債務因何而消滅即清償或免除
      負舉證責任，原告上開主張亦無可採。
（四）原告主張返還支票並非消滅債之關係，僅為讓被告做退補
      已如前述，惟依民法第325條第3項「債權證書已返還者，
      推定其債之關係消滅。」，原告既已返還債權證書即系爭
      支票，又無法舉反證推翻此推定，應可認定與被告間就系
      爭借貸債之關係已歸於消滅，又「債之關係消滅者，其債
      權之擔保及其他從屬之權利亦同時消滅。」民法第307 條
      定有明文，從而原告請求給付利息部分，亦屬無據。
五、綜上，兩造間債之關係既經推定已消滅，原告又未提出反證
    證明兩造間借款債之關係未消滅，則原告依借款返還請求權
    之法律關係請求被告給付650,000元及自附表所示發票日起
    至清償日止，按週年利率百分之5計算之利息，為無理由，
    ，應予駁回。
六、據上論結：本件原告之訴為無理由，依民事訴訟法第78條，
    判決如主文。
中    華    民    國    95    年    1     月    4     日
                  民事第一庭   法  官  周素秋
以上正本係照原本作成
如對本判決上訴，須於判決送達後20日內向本院提出上訴狀
中    華    民    國    95    年    1     月    4     日
                                書記官  陳慧玲
┌──────────────────────────────────────────────┐
│支票附表：                                                                                  │
├─┬───────┬─────┬────────┬──────────┬──────────┤
│編│  發  票  人  │ 支票號碼 │票  面  金  額  │    付  款  人      │    發  票  日      │
│號│              │          │  （新台幣）    │                    │                    │
├─┼───────┼─────┼────────┼──────────┼──────────┤
│1 │丙○○        │BQ0000000 │ 250,000元      │中國信託商業銀行西台│    93年2月29日     │
│  │              │          │                │南分行              │                    │
├─┼───────┼─────┼────────┼──────────┼──────────┤
│2 │同上          │BQ0000000 │ 250,000元      │同上                │    93年6月30日     │
├─┼───────┼─────┼────────┼──────────┼──────────┤
│3 │同上          │BQ0000000 │ 150,000元      │同上                │    93年6月30日     │
└─┴───────┴─────┴────────┴──────────┴──────────┘


司法院資訊處製作；財團法人民間司法改革基金會備份。
